【裁判字號】    97,交上易,501
【裁判日期】    971128
【裁判案由】    過失傷害
【裁判全文】
臺灣高等法院臺南分院刑事判決       97年度交上易字第501號
上  訴  人  臺灣臺南地方法院檢察署檢察官
被      告  乙○○
選任辯護人  陳文忠  律師
            蔡青芬  律師
上列上訴人因被告過失傷害案件，不服臺灣臺南地方法院96年度
交易字第48號中華民國97年6月17日第一審判決（起訴案號：臺
灣臺南地方法院檢察署96年度偵字第1324號；併辦案號：96年度
偵字第5938號），提起上訴，本院判決如下：
    主  文
原判決撤銷。
乙○○因過失傷害人致重傷，處有期徒刑陸月，如易科罰金，以
新台幣壹仟元折算壹日；減為有期徒刑參月，如易科罰金，以新
台幣壹仟元折算壹日。
    事  實
一、乙○○於民國（下同）95年11月11日晚間8時20分許，駕駛
    車牌號碼3W-3929號自用小客貨車，沿臺南市○○區○○路
    外側快車道由南往北方向行駛，途經該路與同安路交岔路口
    作右轉彎時，本應注意汽車行駛至交岔路口時，轉彎車應讓
    直行車先行。而依當時情形天候晴、雖為夜間然有車燈及路
    燈可供照明、市區道路○○○路面、路面乾燥、無缺陷、無
    障礙物、視距良好、路面標線清晰等，並無不能注意之情事
    ，竟疏於注意及此。適戊○○騎乘車牌號碼P9P-285號重型
    機車，後載甲○○，沿海佃路機慢車優先道亦由南往北方向
    ，於乙○○車輛右方同向直行，應注意車輛前況即行駛至交
    岔路口處時將有車輛可能轉彎或變換車道，並無不能注意之
    情事，竟疏未注意，以致發現乙○○右轉彎時，避煞不及而
    於上揭路口處發生擦撞。戊○○因此受有：「頭部外傷併顱
    骨骨折、右側硬腦膜下出血、左側硬腦膜上出血、右側氣胸
    、意識昏迷大於24小時、左側顏面神經受傷、器質性腦症候
    群、輕度精神障礙」等之重傷害；甲○○則受有「雙手肘擦
    傷、腦震盪、腰椎壓迫性骨折」之普通傷害。乙○○於肇事
    後，在有偵查犯罪職務之機關或公務員發覺其為犯罪人前，
    即向處理本件車禍事故，尚不知肇事者為何人之臺南市警察
    局第三分局車禍處理小組警員供承其肇事犯罪，自首並接受
    裁判。
二、案經戊○○之法定代理人丁○○訴由臺南市警察局第三分局
    報請臺灣臺南地方法院檢察署檢察官偵查起訴及甲○○訴請
    臺灣臺南地方法院檢察署檢察官偵查後移送併辦。
    理  由
甲、程序方面：
一、被告以外之人於審判外之陳述，雖不符刑事訴訟法第159條
    之1至第159條之4之規定，而經當事人於審判程序同意作為
    證據，法院審酌該言詞陳述或書面陳述作成時之情況，認為
    適當者，亦得為證據。刑事訴訟法第159條之5第1項定有明
    文。經查：告訴人甲○○於警詢中之陳述迭經被告及其辯護
    人於原審及本院審理中同意作為證據 (見原審卷第25頁、本
    院卷第54頁)，本院審酌該證言作成時之情況，並無程序違
    法或意思不自由情形，故認為適當，自得採為本案之證據。
二、按除法律另有規定者外，不問何人，於他人之案件，有為證
    人之義務；而證人除未滿16歲或因精神障礙，不解具結意義
    及效果者外，應命具結；又證人或鑑定人依法應具結而未具
    結者，其證言或鑑定意見，不得作為證據，刑事訴訟法第17
    6條之1、第186條第1項、第158條之3分別定有明文。再法院
    於審判期日的調查證據程序，關於犯罪事實之調查與證明，
    只能以刑事訴訟法准許之法定證據方法（如被告之供述、人
    證、鑑定、文書、勘驗）為之。而被害人或告訴人係向司法
    警察機關或偵查機關申告犯罪事實之人，並非同法第3條所
    稱之「當事人」，乃當事人以外之第3人，其於我國刑事訴
    訟法中，並非法定列舉之獨立證據方法，除依同法第271條
    之1規定到庭單純陳述意見時，毋庸具結外，若以告訴人或
    被害人所陳親身經歷之被害經過，作為認定犯罪事實之依據
    時，乃居於證人之地位，亦即其證據方法為證人，必須踐行
    有關證人之證據調查程序，除非其有依法不得令其具結之情
    形，否則事實審法院應依同法第186條第1項規定命其具結，
    使告訴人或被害人知悉其有據實陳述之義務，以擔保其證言
    之真實性，若依法應具結而未具結時，該告訴人或被害人有
    關被害事實之陳述，無證據能力，法院不得援其陳述作為判
    決之基礎（94年度台上字第1792號、94年度台上字第1525號
    、94年度台上字第1001號、94年度台上字第903號、93年度
    台上字第6838號、93年度台上字第5964號裁判意旨參照）。
    查本案卷內告訴人甲○○偵查中之證言 (96核交327號第3、
    4頁；96偵5938號第3、4頁)，分別就其有關本案被害事實所
    為之證述，依法應具結卻未命具結，揆諸上開規定及裁判意
    旨所示，應無證據能力，本院不得援引作為本件判決之基礎
    ，就此合先敘明。
三、按被告之自白，非出於強暴、脅迫、利誘、詐欺、疲勞訊問
    、違法羈押或其他不正之方法，且與事實相符者，得為證據
    ；又被告或共犯之自白，不得作為有罪判決之唯一證據，仍
    應調查其他必要之證據，以察其是否與事實相符；再被告以
    外之人於審判外之言詞或書面陳述，除法律有規定者外，不
    得作為證據，刑事訴訟法第156條第1項、第2項、第159條第
    1項，分別定有明文。依此被告並非前條之「被告以外之人
    」，其於審判外，警詢中之證言，如非出於強暴、脅迫、利
    誘、詐欺、疲勞訊問、違法羈押或其他不正之方法而取得，
    經合法調查取得，且與事實相符者，自得作為證據，而為本
    院裁判之基礎。告訴人（即戊○○之法定代理人丁○○）雖
    於原審具狀主張被告95年11月11日及96年1月23日警詢筆錄
    ，係員警蓄意假造，而無證據能力，應以其所提出筆錄譯文
    （警詢錄音）為準云云 (見原審卷第152頁)。然查：經參酌
    告訴人所提出之筆錄譯文（警詢錄音）與上揭警詢筆錄內容
    ，大致相同，內容並無違背，依照上揭規定，應認被告95年
    11月11日及96年1月23日警詢筆錄內容與事實相符，自有證
    據能力。
乙、實體方面：
一、前揭被告乙○○對於上開時地，駕駛上揭車輛，於右轉彎時
    疏未注意，未禮讓戊○○騎乘後載甲○○，直行之機車先行
    ，導致2車發生撞擊。戊○○、甲○○2人因此分別受有重傷
    及輕傷害之事實，已據被告於本院審理中坦承不諱。核與告
    訴人甲○○於於警詢中之陳述相符。並有道路交通事故現場
    圖及道路交通事故調查報告表(一)、(二)、台南市○○○道路交
    通事故照片、台南市○○○道路交通現場監視器光碟內容、
    原審96年7月26日現場監視器光碟勘驗筆錄、道路交通事故
    初步分析研判表等為證，足以認定當時車禍之情形。而被害
    人甲○○、戊○○因本件車禍分別受輕重傷，甲○○之傷勢
    有財團法人佛教慈濟醫院台北分院、奇美醫院出具之診斷證
    明書及病歷可證 (見原審卷第49至98頁、第183頁、警卷第3
    0頁)。戊○○之傷勢亦有照片、殘障手冊、奇美醫院診斷證
    明書及病歷可證（見警卷第29頁、原審卷第49至98頁、第15
    0、151頁）。此外復有被告於警詢、檢察官偵查及原審審理
    程序中之供述等為證，此部分事實當可認定。
二、按轉彎車應讓直行車先行，道路交通安全規則第102條第1項
    第7款，定有明文。被告駕車行經交岔路口右轉彎，本應注
    意禮讓告訴人之直行車先行，然被告駕車右轉至肇事路口處
    時，告訴人戊○○所騎乘之機車亦幾乎同時到達該路口處，
    此有原審勘驗肇事現場光碟，製有勘驗筆錄可稽 (見原審卷
    第128頁)，依此足認被告於上揭路口右轉彎時，確有轉彎車
    未禮讓直行車先行之違反交通安全規則之行為。而依肇事當
    時情形，天候晴、雖為夜間然有車燈及路燈可供照明、市區
    道路、柏油路面、路面乾燥、無缺陷、無障礙物、視距良好
    、路面標線清晰。並無不能注意之情事，被告竟疏於注意，
    未禮讓被害人戊○○之機車先行，其駕駛車輛因此肇事，自
    有疏失無疑。
三、按稱重傷者，謂下列傷害：
    (1)毀敗或嚴重減損1目或2目之視能。
    (2)毀敗或嚴重減損1耳或2耳之聽能。
    (3)毀敗或嚴重減損語能、味能或嗅能。
    (4)毀敗或嚴重減損1肢以上之機能。
    (5)毀敗或嚴重減損生殖之機能。
    (6)其他於身體或健康，有重大不治或難治之傷害。
    刑法第10條第4項，定有明文。而該條第6款所稱其他於身體
    或健康，有重大不治或難治之傷害，係指傷害重大，不能治
    療或難於治療，且於人之身體或健康有重大影響者，最高法
    院29年上字第685號著有判例可佐。本件被害人戊○○所受
    者為車禍撞擊頭部致使「頭部外傷併顱骨骨折、右側硬腦膜
    下出血、左側硬腦膜上出血、右側氣胸、意識昏迷大於24小
    時」等傷害所導致腦部之器質性腦症候群 (慢性)及精神上
    之強迫症、抑鬱症、妄想、幻聽等輕度精神障礙等需長期接
    受精神科治療之重大難治疾病，分別有中華民國身心障礙
    手冊 (見原審卷第151頁)。財團法人奇美醫院出具之診斷
    證明書 (見原審卷第153-155頁)。奇美醫院病歷。(見原
    審卷第156-166頁)重大傷病卡。(見原審卷第179頁)等可
    證，依上可資認定本件被害人戊○○所受者屬重大傷害無誤
    。
四、綜上所述，本件被告駕駛車輛，有轉彎車未禮讓直行車先行
    之疏失，因而導致機車駕駛人戊○○受有重傷害；乘客甲○○受普通傷害之事實，已堪認定。
五、按機器腳踏車駕駛人及附載座人應依規定配戴安全帽，道路
    交通安全規則第88條第2項，定有明文。經查：被告於警詢
    中供稱：駕駛人未載安全帽等語 (見警卷第2頁)；證人甲○○於原審證稱：【我肯定現場的安全帽是我的】【戊○○有
    戴安全帽】等語 (見原審卷第213、214頁)。然肇事現場僅
    發現有一頂粉紅色安全帽，此有肇事現場照片可稽 (見警卷
    第10頁、第11下方照片、第12頁上方照片)。被害人戊○○
    如有戴安全帽，該安全帽是否滾至遠處，而未被現場照片所
    攝入，尚有可疑。惟按被害人如有未依規定戴安全帽，僅屬
    交通違規問題，與肇事原因無關，要難因此認被害人與有過
    失（89年台上字第1431號判決參照）。
六、本件肇事係戊○○機車左前側與被告車輛之右前處發生擦撞
    ，被告車輛右前車門處有輕微凹陷痕跡；右前側後照鏡向車
    頭方向摺起；右前車輪處亦有刮擦痕跡，此有車損照片可稽
    （見警卷第9頁下方、第10、11頁、第13頁下方、第14頁、
    第15頁上方照片）。依此足認係二車行至路口時，被告車輛
    右轉，戊○○發現時已避煞不及，因此僅本能向右彎轉而發
    生擦撞，且擦撞後戊○○之機車猶向右前方（即東北方向）
    滑出並亦擦撞到被告車之右前照後鏡，致其右前照後鏡向車
    頭方向前摺。其次再參酌戊○○機車擦撞被告車輛倒地後，
    仍朝向東北方向滑行約9.3公尺，戊○○更於撞擊後飛越超
    過9.3公尺之距離跌落同安路東北側路口之行人穿越道上，
    此有肇事現場圖上記載戊○○機車刮地痕跡及戊○○遺留之
    血跡可稽。依此足認肇事當時戊○○騎乘機車接近交叉路口
    ，有未注意車前狀況之疏失，以致發現被告右彎時避煞不及
    而擦撞被告車輛後，戊○○、甲○○及機車仍有依慣性向右
    前方滑行之情形。再證人甲○○於原審審理中雖證稱：被害
    人戊○○肇事當時車速僅約每小時30-40公里，是被告車輛
    高速右轉撞擊告訴人機車以致造成如此強大撞擊力云云 (見
    原審卷第213、215)。然查：肇事當時被告車輛係行駛於外
    側車道 (見警卷第1頁反面)，肇事時被告車輛已進入路口機
    慢車道區域內，此有肇事現場圖可稽 (見警卷第6頁)；再觀
    諸擦撞痕跡係由被告右前車門靠中央處向前延伸，並撞及右
    後照鏡，致該鏡摺向車前方，如係被告車輛高速變道右轉彎
    自不可能造成此種擦撞痕跡，是證人甲○○此部分之證言尚
    非可採。再查本件肇事地點最高限速為每小時50公里，此有
    員警所提出之道路交通事故現場圖及道路交通事故調查報告
    表(一)上之記載可稽，本件無確切證據足以證明戊○○駕駛機
    車有超越上揭時速行駛之情形。故本件雖無證據足以證明戊○○機車於肇事現場有超速行駛之違規行為，然參酌該機車
    進入路口應注意減速慢行及前方有無變換車道或轉彎車，隨
    時採取安全措施，然未注意及此，致發現被告轉彎時已避煞
    不及，應認為戊○○騎乘機車仍有未注意車前狀況之情形，
    而與有過失 (甲○○應承受駕駛人戊○○之疏失)。另臺灣
    省臺南區車輛行車事故鑑定委員會97年4月9日出具之臺南區
    970225號鑑定意見書 (見原審卷第188頁反面)亦認：(一)乙○○駕駛小客貨車，轉彎車右偏變換車道，未注意安全距離讓
    直行車先行為肇事主因。(二)戊○○駕駛普通重型機器腳踏車
    ，未注意車前狀況，為肇事次因。可資參考。
七、被告駕駛行為具有疏失，已如上述，戊○○、甲○○2人所
    受之傷害與被告前開過失行為間，自有相當之因果關係甚明
    。又本件肇事雖係戊○○與被告之過失所共同構成，被害人
    等之過失雖得為被告量刑時之參考，惟被告之刑責仍不可免
    。
八、再被告雖開設金冠吉股份有限公司（以下稱金冠吉公司），
    且肇事當時所駕駛者係自小客貨車，丁○○（戊○○之法定
    代理人）並主張處理本案之警員黃崇銘，向戊○○之兄丙○○表示被告為送貨回程，且被告係飲料批發商，並委託徵信
    社觀察拍攝有被告公司確有夜間營業之事實及被告以非公司
    車載貨之事實。然查：
(一)、本件肇事後被告於警詢中供稱：【我由府安路出發，要返回
    怡安路住處，我車未載人，未載貨】等語 (見警卷第1頁反
    面)。於檢察官偵查中供稱：【我當時開車去找朋友；我回
    公司途中 (被告住處與公司在同一處所)】等語 (見96年度
    核交字第327號卷，以下稱偵卷第4頁)。於原審審理中供稱
    ：【我有往生的朋友欠我債務，我去找他父親，但沒找到人
    ；我是金冠吉公司的負責人，送貨都是業務在送，我沒有在
    送】等語 (見原審卷第224、225、226頁)。均未陳明被告肇
    事當時係在送貨或是送貨回程當中。
(二)、本件肇事車輛上並未標明金冠吉公司字樣，此有車輛照片可
    稽 (見警卷第13、15頁照片)，且肇事當時員警未於被告車
    上查扣金冠吉公司之貨品或裝置貨品之器具，尚不得因被告
    駕駛之車輛於行政管理中歸類為自小客貨車，遽認被告肇事
    當時在執行送貨之業務。
(三)、經原審搜索被告所經營之金冠吉公司，扣得估價單及收款明
    細影本，其上均未記載送貨之時間，無法證明被告有於夜間
    送貨之事實 (見原審96年度交聲字第453號卷)。
(四)、戊○○之法定代理人丁○○雖指訴稱：黃崇銘警員向戊○○
    之兄丙○○表示被告【為送貨回程】，且被告係飲料批發商
    云云。然依本件制作警詢筆錄之黃崇銘警員並未將被告當時
    係【送貨回程】記明於筆錄，被告僅稱：【由府安路7段出
    發，欲返回怡安路住處…車未載人，未載貨物。】等語，並
    無被告【送貨回程】之陳述及記載。又縱認告訴人上揭指訴
    屬實，此部分亦屬傳聞證據，依法不得作為認定被告於肇事
    當時有營業行為之證明。
(五)、至戊○○之法定代理人丁○○於肇事後委託徵信社偷拍被告
    公司於夜間有營業及被告以非公司車載貨之事實。縱認屬實
    ，亦僅能證明被告肇事後有上揭事實，不能證明肇事當日被
    告確有執行業務之事實。此外觀諸公訴人所提出之上述證據
    方法，並無得以證明被告當時係執行業務，故應認被告肇事
    當時並未執行業務，附此敘明。
九、綜上所述，本件事證已臻明確，被告過失傷害及過失致重傷
    害之犯行堪以認定，應予依法論科。
十、核被告乙○○所為，係犯刑法第284條第1項前段之過失致普
    通傷害罪及第同條項後段之過失致重傷害罪。被告所犯上揭
    2罪間係以1行為觸犯2罪名，為想像競合犯，依刑法第55條
    之規定，應從較重之過失致重傷害罪處斷。又被告肇事後於
    警方尚不知何人犯罪前，即主動向前往處理之員警坦承肇事
    ，並接受裁判等情，有臺南市○○○道路交通事故肇事人自
    首情形紀錄表在卷可憑（參警卷第27頁），符合刑法第62條
    前段規定之自首要件，爰依法減輕其刑。
十一、原審以被告犯行明確，依法論罪科刑，固非無見。惟(一)原
      判決認戊○○之機車高速自後方撞擊被告之車，與事實不
      符本件僅屬擦撞而已。(二)原判決認被害人戊○○有超速行
      駛，亦乏實據。(三)原判決不採鑑定意見，認被害人戊○○
      無「未注意車前狀況」之疏失，容有未妥；(四)原判決認被
      害人戊○○「未著安全帽」亦與有過失云云，自非可採。
      檢察官以被告犯後未與被害人等達成和解及原審量刑過輕
      為由，提起上訴，求為從重量刑。按本件被告雖願給付戊○○新台幣350萬元（含強制險）之賠償金，然與其家屬
      所提出1200萬元之請求，差距過大，致未能達成合意。惟
      現被告之財產已被扣押，而民事損害賠償訴訟正進行中，
      當可循民事解決賠償爭議，是檢察官上訴為無理由。然原
      判決既有上述瑕疵，自應由本院予以撤銷改判。茲審酌被
      告駕駛車輛，本應謹慎小心，以維自身及參與道路交通者
      之安全，竟疏未注意致肇事，使戊○○與甲○○受有前開
      傷害，自屬不該，且犯後因賠償金額爭執，未能達成和解
      。惟念其犯後於審理中坦承部分犯行，且戊○○對本件交
      通事故之發生亦有前述之過失等及其他一切情狀，量處被
      告有期徒刑6月，並諭知易科罰金之折算標準。又被告犯
      罪之時間，係在96年4月24日之前，且所犯罪名又非中華
      民國96年罪犯減刑條例第3條所列不得減刑之範圍，應依
      同條例第2條第1項之規定，應減其宣告刑期2分之1，並諭
      知易科罰金之折算標準。
據上論結，應依刑事訴訟法第369條第1項前段、第364條、第299
條第1項前段，刑法第284條第1項、第55條、第62條前段、第41
條第1項前段，刑法施行法第1條之1第1項、第2項前段，中華民
國96年罪犯減刑條例第2條第1項第3款、第7條、第9條，判決如
主文。
本案經檢察官范文豪到庭執行職務。
中    華    民    國    97    年    11    月    28    日
                  刑事第一庭    審判長法  官  黃崑宗
                                      法  官  蔡長林
                                      法  官  夏金郎
以上正本證明與原本無異。
不得上訴。
                                      書記官  劉岳文
中    華    民    國    97    年    11    月    28    日
附錄本案論罪科刑法條全文：
刑法第284條
因過失傷害人者，處六月以下有期徒刑、拘役或五百元以下罰
  金，致重傷者，處一年以下有期徒刑、拘役或五百元以下罰金
  。
從事業務之人，因業務上之過失傷害人者，處一年以下有期徒
  刑、拘役或一千元以下罰金，致重傷者，處三年以下有期徒刑
   拘役或二千元以下罰金。


司法院資訊處製作；財團法人民間司法改革基金會備份。
